---
title: "Profundidad de la capa de mezcla por ecorregión en EE.UU."
format: html
execute:
  warning: false
  message: false
---

## Objetivo

¿Cómo varía la profundidad de la capa de mezcla (MLD) entre las ecorregiones de los Estados Unidos?

## 1. Cargar paquetes

```{r}
library("readr")   # para cargar datos en R (de csv o excel)
library("dplyr")   # para manipular datos en data.frame (tabelas)
library("ggplot2") # para crear graficos
library("purrr")   # para aplicar funciones a listas o grupos de datos
```

## 2. Cargar los datos

```{r}
p7 <- readr::read_csv("2007/nla2007_profile_20091008.csv")
```

### 2.1 Información básica sobre el data frame

```{r}
nrow(p7)
ncol(p7)
dim(p7)
summary(p7)
dplyr::glimpse(p7)
```

### 2.2 ¿Cuántos lagos tenemos?

Las siguientes cuatro expresiones hacen exactamente lo mismo:

```{r}
# Forma base: extraemos la columna SITE_ID, tomamos valores únicos y contamos
length(unique(p7$SITE_ID))
```

```{r}
p7 |>                          # partimos del data frame completo
    dplyr::distinct(SITE_ID) |> # conservamos solo las filas con SITE_ID únicos
    nrow()                      # contamos el número de filas resultantes
```

```{r}
p7 |>                    # partimos del data frame completo
    dplyr::pull(SITE_ID) |> # extraemos la columna SITE_ID como vector
    unique() |>             # eliminamos los valores duplicados del vector
    length()                # contamos cuántos valores quedan
```

```{r}
p7$SITE_ID |> # extraemos la columna SITE_ID como vector usando $
    unique() |> # eliminamos los valores duplicados
    length()    # contamos el total de valores únicos
```

### ¿Cuál es el lago más profundo?

```{r}
p7 |>                                    # partimos del data frame completo
    dplyr::group_by(SITE_ID) |>          # agrupamos por identificador de lago
    dplyr::add_tally() |>                # añadimos columna n con el número de filas por grupo
    dplyr::select(SITE_ID, n) |>         # conservamos solo las columnas de interés
    dplyr::distinct() |>                 # eliminamos filas duplicadas dentro de cada grupo
    dplyr::arrange(dplyr::desc(n))       # ordenamos de mayor a menor número de registros
```

```{r}
p7 |>                                                      # partimos del data frame completo
    dplyr::group_by(SITE_ID, YEAR, VISIT_NO) |>            # agrupamos por lago, año y visita
    dplyr::add_tally() |>                                  # añadimos columna n con el número de filas por grupo
    dplyr::filter(n > 1) |>                                # conservamos solo lagos con datos para profundidad
    dplyr::filter(!is.na(DEPTH)) |>                        # removemos filas que no tienen datos para profundidad
    dplyr::summarize(MAX_DEPTH = max(DEPTH, na.rm = TRUE))  |> # calculamos la profundidad máxima por grupo
    dplyr::arrange(dplyr::desc(MAX_DEPTH))                     # ordenamos de mayor a menor profindidad maxima
```

## 3. Definir una función para calcular la MLD

```{r}
lago <- "NLA06608-0006"   # definimos el ID del lago con el que vamos a probar

p7 |>
    dplyr::filter(SITE_ID == lago) |>                     # conservamos solo las filas de ese lago
    dplyr::select(SITE_ID, YEAR, VISIT_NO,
                  DEPTH, TEMP_FIELD) |>                   # seleccionamos las columnas relevantes
    dplyr::group_by(VISIT_NO) |>                          # agrupamos por número de visita
    dplyr::mutate(TEMP_DIFF = c(NA, diff(TEMP_FIELD))) |> # calculamos la diferencia de temperatura entre profundidades consecutivas
    print(n = 100)                                        # imprimimos hasta 100 filas para explorar el resultado
```

```{r}
# Filtramos los datos para un solo lago y una sola visita
data1 <- p7 |>
    dplyr::filter(SITE_ID == lago, VISIT_NO == 1) |> # solo la primera visita del lago
    dplyr::select(SITE_ID, YEAR, VISIT_NO,
                  DEPTH, TEMP_FIELD, DATE_PROFILE)                 # columnas necesarias para el cálculo
```

```{r}
# Definimos la función que calcula la profundidad de la termoclina
calc_thermocline_depth <- function(data) {
    data |>
        dplyr::mutate(
            TEMP_DIFF  = c(NA, diff(TEMP_FIELD)),                        # diferencia de temperatura entre capas consecutivas
            TEMP_RANGE = max(TEMP_FIELD, na.rm = TRUE) - min(TEMP_FIELD, na.rm = TRUE) # rango total de temperatura en la columna de agua
        ) |>
        dplyr::select(SITE_ID, YEAR, VISIT_NO, DATE_PROFILE, DEPTH, TEMP_DIFF, TEMP_RANGE) |> # conservamos solo las columnas necesarias
        dplyr::slice_min(order_by = TEMP_DIFF, with_ties = FALSE) |>     # seleccionamos la fila con el mayor gradiente negativo (termoclina); with_ties = FALSE garantiza una sola fila por lago
        dplyr::rename(THERMOCLINE_DEPTH = DEPTH)
}

# Probamos la función con los datos del lago de ejemplo
calc_thermocline_depth(data1)
```

## 4. Aplicar la función a todos los lagos

```{r}
thermo <- p7 |>                                        # partimos del data frame completo
    dplyr::group_by(YEAR, SITE_ID, VISIT_NO) |>        # agrupamos por año, lago y visita
    dplyr::group_split() |>                            # dividimos en una lista de data frames, uno por grupo
    purrr::map_dfr(calc_thermocline_depth)             # aplicamos la función a cada data frame y combinamos los resultados en uno solo

thermo
```

## 5. Resumir la MLD por ecorregión en una tabla

Necesitamos combinar los datos de la termoclina con la información de los sitios para poder identificar la ecorregión de cada lago. Para eso, cargamos el dataset de información de sitios y lo unimos al dataset `thermo`.

```{r}
i7 <- readr::read_csv("2007/nla2007_sampledlakeinformation_20091113.csv") # cargamos la información de los sitios de muestreo

d7 <- dplyr::left_join(thermo, i7,                         # unimos los datos de termoclina con la información de sitios
                        by = c("SITE_ID", "VISIT_NO"),      # usando SITE_ID y VISIT_NO como columnas de unión
                        relationship = "many-to-many") |>   # puede haber múltiples filas coincidentes en ambas tablas
    dplyr::select(SITE_ID, YEAR, VISIT_NO,                 # seleccionamos solo las columnas relevantes
                  THERMOCLINE_DEPTH, TEMP_DIFF, TEMP_RANGE, WSA_ECO9)
```

Ahora podemos calcular el resumen:

```{r}
d7 |>
  dplyr::group_by(WSA_ECO9) |>                                                    # agrupamos por ecorregión
  dplyr::summarise(
    mean_thermocline_depth   = mean(THERMOCLINE_DEPTH, na.rm = TRUE),             # profundidad media de la termoclina
    median_thermocline_depth = median(THERMOCLINE_DEPTH, na.rm = TRUE),           # mediana de la profundidad
    n_lakes = n()                                                                  # número de registros por ecorregión
  )
```

## 6. Gráfico de la distribución de la MLD por ecorregión

```{r}
# histograma de la profundidad de la termoclina por ecorregión
ggplot(d7, aes(x = THERMOCLINE_DEPTH)) +         # usamos THERMOCLINE_DEPTH en el eje x
  geom_histogram(binwidth = 1,                   # cada barra representa 1 metro de profundidad
                 color = "white",                # color del borde de las barras
                 fill = "steelblue") +           # color de relleno de las barras
  facet_wrap(~WSA_ECO9) +                        # creamos un panel separado para cada ecorregión
  labs(
    title = "Distribución de la Profundidad de la Termoclina por Ecorregión",
    x = "Profundidad de la termoclina (m)",
    y = "Número de lagos"
  ) +
  theme_minimal()                                # usamos un tema limpio sin fondo gris
```

# Tarea

1. ¿Por qué la profundidad máxima inferida a partir del conteo de filas por lago difiere de la obtenida buscando explícitamente el valor máximo de la columna de profundidad?

2. Agrega columnas a la tabla resumen por ecorregión para:
- profundidad máxima de la termoclina
- profundidad mínima de la termoclina
- desviación estándar de la profundidad de la termoclina

3. Filtra el data frame `thermo` para excluir los lagos que probablemente no estaban estratificados. La columna `TEMP_RANGE` ya contiene la diferencia entre la temperatura máxima y mínima de la columna de agua para cada lago/visita. Considera no estratificados los lagos donde `TEMP_RANGE` sea menor a 2°C y exclúyelos del análisis.

4. Analiza la estabilidad de la termoclina en lagos con más de una visita siguiendo estos pasos:

   - Carga el paquete `lubridate` con `library("lubridate")`. El data frame `thermo` ya incluye la columna `DATE_PROFILE` — conviértela a tipo fecha con `lubridate::mdy()`.
   - Filtra `thermo` para quedarte solo con los lagos que tienen más de una visita (`VISIT_NO > 1` no es suficiente — piensa en qué función usarías para contar visitas por lago).
   - Para cada lago, calcula la diferencia en `THERMOCLINE_DEPTH` entre la visita 1 y la visita 2, y el número de días transcurridos entre ambas fechas. Expresa también el cambio de forma normalizada: divide la diferencia absoluta entre la profundidad máxima del lago (`max(DEPTH)` calculado desde `p7`). Esto permite comparar lagos de distintas profundidades en igualdad de condiciones.
   - Escribe un breve comentario: ¿cuánto cambia la profundidad de la termoclina entre visitas? ¿Cambia más en algunas ecorregiones que en otras?