---
title: "Profundidad de la capa de mezcla por ecorregión en EE.UU. — Respuestas"
format: html
execute:
  warning: false
  message: false
---

## Objetivo

¿Cómo varía la profundidad de la capa de mezcla (MLD) entre las ecorregiones de los Estados Unidos?

## 1. Cargar paquetes

```{r}
library("readr")     # para cargar datos en R (de csv o excel)
library("dplyr")     # para manipular datos en data.frame (tabelas)
library("ggplot2")   # para crear graficos
library("purrr")     # para aplicar funciones a listas o grupos de datos
library("lubridate") # para trabajar con fechas
```

## 2. Cargar los datos

```{r}
p7 <- readr::read_csv("2007/nla2007_profile_20091008.csv")
```

### 2.1 Información básica sobre el data frame

```{r}
nrow(p7)
ncol(p7)
dim(p7)
summary(p7)
dplyr::glimpse(p7)
```

### 2.2 ¿Cuántos lagos tenemos?

Las siguientes cuatro expresiones hacen exactamente lo mismo:

```{r}
# Forma base: extraemos la columna SITE_ID, tomamos valores únicos y contamos
length(unique(p7$SITE_ID))
```

```{r}
p7 |>                           # partimos del data frame completo
    dplyr::distinct(SITE_ID) |> # conservamos solo las filas con SITE_ID únicos
    nrow()                      # contamos el número de filas resultantes
```

```{r}
p7 |>                       # partimos del data frame completo
    dplyr::pull(SITE_ID) |> # extraemos la columna SITE_ID como vector
    unique() |>             # eliminamos los valores duplicados del vector
    length()                # contamos cuántos valores quedan
```

```{r}
p7$SITE_ID |> # extraemos la columna SITE_ID como vector usando $
    unique() |> # eliminamos los valores duplicados
    length()    # contamos el total de valores únicos
```

### ¿Cuál es el lago más profundo?

```{r}
p7 |>                                    # partimos del data frame completo
    dplyr::group_by(SITE_ID) |>          # agrupamos por identificador de lago
    dplyr::add_tally() |>                # añadimos columna n con el número de filas por grupo
    dplyr::select(SITE_ID, n) |>         # conservamos solo las columnas de interés
    dplyr::distinct() |>                 # eliminamos filas duplicadas dentro de cada grupo
    dplyr::arrange(dplyr::desc(n))       # ordenamos de mayor a menor número de registros
```

```{r}
p7 |>                                                          # partimos del data frame completo
    dplyr::group_by(SITE_ID, YEAR, VISIT_NO) |>                # agrupamos por lago, año y visita
    dplyr::add_tally() |>                                      # añadimos columna n con el número de filas por grupo
    dplyr::filter(n > 1) |>                                    # conservamos solo lagos con datos para profundidad
    dplyr::filter(!is.na(DEPTH)) |>                            # removemos filas que no tienen datos para profundidad
    dplyr::summarize(MAX_DEPTH = max(DEPTH, na.rm = TRUE)) |>  # calculamos la profundidad máxima por grupo
    dplyr::arrange(dplyr::desc(MAX_DEPTH))                     # ordenamos de mayor a menor profundidad máxima
```

## 3. Definir una función para calcular la MLD

```{r}
lago <- "NLA06608-0006"   # definimos el ID del lago con el que vamos a probar

p7 |>
    dplyr::filter(SITE_ID == lago) |>                     # conservamos solo las filas de ese lago
    dplyr::select(SITE_ID, YEAR, VISIT_NO,
                  DEPTH, TEMP_FIELD) |>                   # seleccionamos las columnas relevantes
    dplyr::group_by(VISIT_NO) |>                          # agrupamos por número de visita
    dplyr::mutate(TEMP_DIFF = c(NA, diff(TEMP_FIELD))) |> # calculamos la diferencia de temperatura entre profundidades consecutivas
    print(n = 100)                                        # imprimimos hasta 100 filas para explorar el resultado
```

```{r}
# Filtramos los datos para un solo lago y una sola visita
data1 <- p7 |>
    dplyr::filter(SITE_ID == lago, VISIT_NO == 1) |> # solo la primera visita del lago
    dplyr::select(SITE_ID, YEAR, VISIT_NO,
                  DEPTH, TEMP_FIELD, DATE_PROFILE)                 # columnas necesarias para el cálculo
```

```{r}
# Definimos la función que calcula la profundidad de la termoclina
calc_thermocline_depth <- function(data) {
    data |>
        dplyr::mutate(
            TEMP_DIFF  = c(NA, diff(TEMP_FIELD)),                                  # diferencia de temperatura entre capas consecutivas
            TEMP_RANGE = max(TEMP_FIELD, na.rm = TRUE) - min(TEMP_FIELD, na.rm = TRUE) # rango total de temperatura en la columna de agua
        ) |>
        dplyr::select(SITE_ID, YEAR, VISIT_NO, DATE_PROFILE, DEPTH, TEMP_DIFF, TEMP_RANGE) |> # conservamos solo las columnas necesarias
        dplyr::slice_min(order_by = TEMP_DIFF, with_ties = FALSE) |>               # seleccionamos la fila con el mayor gradiente negativo (termoclina)
        dplyr::rename(THERMOCLINE_DEPTH = DEPTH)
}

# Probamos la función con los datos del lago de ejemplo
calc_thermocline_depth(data1)
```

## 4. Aplicar la función a todos los lagos

```{r}
thermo <- p7 |>                                        # partimos del data frame completo
    dplyr::group_by(YEAR, SITE_ID, VISIT_NO) |>        # agrupamos por año, lago y visita
    dplyr::group_split() |>                            # dividimos en una lista de data frames, uno por grupo
    purrr::map_dfr(calc_thermocline_depth)             # aplicamos la función a cada data frame y combinamos los resultados en uno solo

thermo
```

## 5. Resumir la MLD por ecorregión en una tabla

Necesitamos combinar los datos de la termoclina con la información de los sitios para poder identificar la ecorregión de cada lago. Para eso, cargamos el dataset de información de sitios y lo unimos al dataset `thermo`.

```{r}
i7 <- readr::read_csv("2007/nla2007_sampledlakeinformation_20091113.csv") # cargamos la información de los sitios de muestreo

d7 <- dplyr::left_join(thermo, i7,                         # unimos los datos de termoclina con la información de sitios
                        by = c("SITE_ID", "VISIT_NO"),      # usando SITE_ID y VISIT_NO como columnas de unión
                        relationship = "many-to-many") |>   # puede haber múltiples filas coincidentes en ambas tablas
    dplyr::select(SITE_ID, YEAR, VISIT_NO,                  # seleccionamos solo las columnas relevantes
                  THERMOCLINE_DEPTH, TEMP_DIFF, TEMP_RANGE, WSA_ECO9)
```

Ahora podemos calcular el resumen:

```{r}
d7 |>
  dplyr::group_by(WSA_ECO9) |>                                                    # agrupamos por ecorregión
  dplyr::summarise(
    mean_thermocline_depth   = mean(THERMOCLINE_DEPTH, na.rm = TRUE),             # profundidad media de la termoclina
    median_thermocline_depth = median(THERMOCLINE_DEPTH, na.rm = TRUE),           # mediana de la profundidad
    n_lakes = n()                                                                  # número de registros por ecorregión
  )
```

## 6. Gráfico de la distribución de la MLD por ecorregión

```{r}
# histograma de la profundidad de la termoclina por ecorregión
ggplot(d7, aes(x = THERMOCLINE_DEPTH)) +         # usamos THERMOCLINE_DEPTH en el eje x
  geom_histogram(binwidth = 1,                   # cada barra representa 1 metro de profundidad
                 color = "white",                # color del borde de las barras
                 fill = "steelblue") +           # color de relleno de las barras
  facet_wrap(~WSA_ECO9) +                        # creamos un panel separado para cada ecorregión
  labs(
    title = "Distribución de la Profundidad de la Termoclina por Ecorregión",
    x = "Profundidad de la termoclina (m)",
    y = "Número de lagos"
  ) +
  theme_minimal()                                # usamos un tema limpio sin fondo gris
```

# Tarea — Respuestas

## Pregunta 1

¿Por qué la profundidad máxima inferida a partir del conteo de filas por lago difiere de la obtenida buscando explícitamente el valor máximo de la columna de profundidad?

El conteo de filas asume que cada fila representa exactamente 1 metro de profundidad y que no hay filas con valores faltantes (`NA`). En la realidad, los perfiles pueden tener intervalos de muestreo irregulares (por ejemplo, cada 0.5 m o cada 2 m) y algunos registros de profundidad pueden ser `NA`. Por eso, el número de filas no equivale directamente a la profundidad máxima. La forma correcta es buscar explícitamente el valor máximo de la columna `DEPTH`.

## Pregunta 2

Tabla resumen con estadísticas adicionales por ecorregión:

```{r}
d7 |>
  dplyr::group_by(WSA_ECO9) |>
  dplyr::summarise(
    mean_thermocline_depth   = mean(THERMOCLINE_DEPTH, na.rm = TRUE),
    median_thermocline_depth = median(THERMOCLINE_DEPTH, na.rm = TRUE),
    max_thermocline_depth    = max(THERMOCLINE_DEPTH, na.rm = TRUE),   # máxima profundidad de la termoclina
    min_thermocline_depth    = min(THERMOCLINE_DEPTH, na.rm = TRUE),   # mínima profundidad de la termoclina
    sd_thermocline_depth     = sd(THERMOCLINE_DEPTH, na.rm = TRUE),    # desviación estándar
    n_lakes                  = n()
  )
```

## Pregunta 3

Filtrar lagos no estratificados (TEMP_RANGE < 2°C):

```{r}
thermo_stratified <- thermo |>
  dplyr::filter(TEMP_RANGE >= 2) # conservamos solo lagos con rango térmico de al menos 2°C

nrow(thermo)            # número de lagos antes del filtro
nrow(thermo_stratified) # número de lagos después del filtro
```

## Pregunta 4

Analizar la estabilidad de la termoclina en lagos con más de una visita. Expresar el cambio de forma normalizada dividiendo la diferencia absoluta entre la profundidad máxima del lago, de modo que lagos de distintas profundidades sean comparables:

```{r}
# Paso 1: convertir DATE_PROFILE a tipo fecha y filtrar lagos con más de una visita
thermo_multi <- thermo |>
  dplyr::mutate(DATE_PROFILE = lubridate::mdy(DATE_PROFILE)) |>  # convertimos texto a fecha
  dplyr::group_by(SITE_ID) |>                                    # agrupamos por lago
  dplyr::filter(dplyr::n() > 1) |>                               # conservamos solo lagos con más de una visita
  dplyr::arrange(SITE_ID, VISIT_NO)                              # ordenamos por lago y número de visita

# Paso 2: calcular la diferencia en profundidad y el tiempo entre visitas
thermo_diff <- thermo_multi |>
  dplyr::mutate(
    DEPTH_DIFF  = THERMOCLINE_DEPTH - dplyr::lag(THERMOCLINE_DEPTH), # diferencia de profundidad entre visitas consecutivas
    DAYS_BETWEEN = as.numeric(DATE_PROFILE - dplyr::lag(DATE_PROFILE)) # días transcurridos entre visitas
  ) |>
  dplyr::filter(!is.na(DEPTH_DIFF)) # eliminamos la primera visita de cada lago (lag produce NA)

thermo_diff
```

```{r}
# Paso 3: calcular la profundidad máxima por lago desde p7
max_depth <- p7 |>
  dplyr::group_by(SITE_ID) |>
  dplyr::summarise(MAX_DEPTH = max(DEPTH, na.rm = TRUE)) # profundidad máxima registrada en cualquier visita

# Unir con la información de ecorregión y la profundidad máxima
thermo_diff_eco <- dplyr::left_join(thermo_diff, i7,
                                    by = c("SITE_ID", "VISIT_NO"),
                                    relationship = "many-to-many") |>
  dplyr::left_join(max_depth, by = "SITE_ID") |>                       # añadimos la profundidad máxima del lago
  dplyr::mutate(
    DEPTH_DIFF_REL = abs(DEPTH_DIFF) / MAX_DEPTH                       # cambio relativo: fracción de la profundidad máxima
  ) |>
  dplyr::select(SITE_ID, VISIT_NO, DATE_PROFILE, DAYS_BETWEEN,
                THERMOCLINE_DEPTH, DEPTH_DIFF, DEPTH_DIFF_REL,
                MAX_DEPTH, WSA_ECO9)

# Resumen por ecorregión
thermo_diff_eco |>
  dplyr::group_by(WSA_ECO9) |>
  dplyr::summarise(
    mean_depth_diff     = mean(abs(DEPTH_DIFF), na.rm = TRUE),      # cambio medio absoluto en profundidad (m)
    mean_depth_diff_rel = mean(DEPTH_DIFF_REL, na.rm = TRUE),       # cambio medio relativo (fracción de la profundidad máxima)
    mean_days           = mean(DAYS_BETWEEN, na.rm = TRUE),          # tiempo medio entre visitas
    n_lakes             = dplyr::n()
  ) |>
  dplyr::arrange(dplyr::desc(mean_depth_diff_rel))
```

```{r}
# Visualización: cambio relativo en la profundidad de la termoclina por ecorregión
ggplot(thermo_diff_eco, aes(x = WSA_ECO9, y = DEPTH_DIFF_REL)) +
  geom_boxplot(fill = "steelblue", color = "gray30") +
  scale_y_continuous(labels = scales::percent) +             # mostramos el eje y como porcentaje
  labs(
    title = "Cambio relativo en la profundidad de la termoclina entre visitas",
    x = "Ecorregión",
    y = "Cambio como fracción de la profundidad máxima del lago"
  ) +
  theme_minimal() +
  theme(axis.text.x = element_text(angle = 45, hjust = 1))
```

**Comentario:** La profundidad de la termoclina muestra una estabilidad moderada entre visitas separadas por aproximadamente 4-10 semanas. La mayoría de los lagos presentan diferencias menores a 2 metros, lo que sugiere que la termoclina tiende a mantenerse relativamente estable durante el verano. Sin embargo, existe variabilidad entre ecorregiones: algunas muestran cambios más pronunciados, lo que podría reflejar diferencias en el régimen de vientos, la morfología de los lagos, o la variabilidad climática regional.
