---
title: "Hoja de trabajo: combinar la quimica del NLA (2007, 2012, 2017, 2022)"
format: html
execute:
	warning: false
	message: false
---

## Objetivo

En esta guia vas a construir una sola tabla de quimica para los cuatro anos de muestreo del NLA.

Tabla final esperada (formato largo armonizado):

- `year`: ano del ciclo (2007, 2012, 2017, 2022)
- `site`: identificador del lago (sitio)
- `visit`: numero de visita dentro del ano
- `tp`: fosforo total
- `tn`: nitrogeno total
- `chla`: clorofila-a

## 1. Cargar paquetes

```{r}
library("readr") # para read/write operaciones
library("dplyr") # manipular data frames
library("tidyr") # manipular data frames (format largo - ancho)
library("ggplot2") # graficos
```

## 2. Cargar archivos para todos los anios

```{r}
chem_2007 <- readr::read_csv("2007/nla2007_chemical_conditionestimates_20091123.csv")

# Tu codigo aqui

```

## 3. EDA inicial (obligatorio antes de transformar)

### 3.1 Tamanos de las tablas

```{r}
dplyr::tibble(
	tabla = c("chem_2007", "chem_2012", "chem_2017", "chem_2022"),
	filas = c(nrow(chem_2007), nrow(chem_2012), nrow(chem_2017), nrow(chem_2022)),
	columnas = c(ncol(chem_2007), ncol(chem_2012), ncol(chem_2017), ncol(chem_2022))
)
```

### 3.2 Nombres de columnas y estructura

```{r}
# Nombres de columnas

# Tu codigo aqui
```

```{r}
# Estructura

# Tu codigo aqui

```

### 3.3 Preguntas guiadas (completa en clase)

1. Que columnas identifican sitio y visita en cada ano?
2. Que nombre recibe el fosforo total en cada ano?
3. Que nombre recibe el nitrogeno total en cada ano?
4. Que nombre recibe la clorofila-a en cada ano?
5. Cual ano esta en formato largo (una fila por analito)?
6. En que anos aparecen columnas con sufijo `_RESULT`?

Completa esta tabla:

| year | columna sitio | columna visita | columna TP | columna TN | columna CHLA | formato |
|---|---|---|---|---|---|---|
| 2007 | | | | | | |
| 2012 | | | | | | |
| 2017 | | | | | | |
| 2022 | | | | | | |

## 4. Armonizar 2007

En 2007, las variables quimicas ya vienen en formato ancho y con nombres cortos (`PTL`, `NTL`, `CHLA`).

### Tu tarea

1. Crear `nla_2007` con las 6 columnas finales.
2. Renombrar:
	 - `SITE_ID` -> `site`
	 - `VISIT_NO` -> `visit`
	 - `PTL` -> `tp`
	 - `NTL` -> `tn`
	 - `CHLA` -> `chla`
3. Agregar columna fija `year = 2007`.

```{r}
# Tu codigo aqui

dplyr::glimpse(nla_2007)
```

Chequeo:

```{r}
nla_2007 |>
	dplyr::count(site, visit) |>
	dplyr::filter(n > 1)
```

## 5. Armonizar 2012

### Que significa UID y por que importa en 2012

- `UID` es un identificador unico de una observacion de campo/laboratorio.
- En 2012, la tabla de quimica usa `UID`, pero la columna de sitio (`SITE_ID`) esta en otra tabla.
- Por eso hay que hacer una union (join) para recuperar `SITE_ID` y `VISIT_NO`.

### Tabla de referencia (lookup table)

En este contexto, una "lookup table" es una tabla pequena que sirve para traducir una clave a otra.

- Clave disponible en quimica: `UID`
- Datos que queremos recuperar: `SITE_ID` y `VISIT_NO`
- Entonces construimos una tabla `UID -> SITE_ID, VISIT_NO`

### 5.1 Construir la tabla de referencia UID

```{r}
site_2012 <- readr::read_csv("2012/nla2012_wide_siteinfo_08232016.csv")

# Tu codigo aqui

dplyr::glimpse(lookup_2012)
```

### 5.2 Unir quimica + referencia y armonizar columnas

### Tu tarea

1. Filtrar solo muestras regulares (`SAM_CODE == "REGULAR"`).
2. Hacer `left_join()` por `UID`.
3. Crear columnas finales (`year`, `site`, `visit`, `tp`, `tn`, `chla`) usando:
	 - `PTL_RESULT`, `NTL_RESULT`, `CHLA_RESULT`

```{r}

# Tu codigo aqui

dplyr::glimpse(nla_2012)
```

Controles de calidad:

```{r}
# Debe ser 0 o cercano a 0
nla_2012 |>
	dplyr::summarise(
		sitios_sin_match = sum(is.na(site)),
		visitas_sin_match = sum(is.na(visit))
	)

# No deberia haber duplicados sitio-visita
nla_2012 |>
	dplyr::count(site, visit) |>
	dplyr::filter(n > 1)
```

## 6. Armonizar 2017 (pasar de largo a ancho)

2017 es diferente:

- `ANALYTE` guarda el nombre del analito (PTL, NTL, CHLA, etc.)
- `RESULT` guarda el valor
- Hay varias filas por sitio-visita (una por analito)

### 6.1 Ver los analitos disponibles

```{r}
# Tu codigo aqui
```

### 6.2 Tu tarea guiada

1. Filtrar `SAM_CODE == "REGULAR"`.
2. Quedarte solo con `ANALYTE %in% c("PTL", "NTL", "CHLA")`.
3. Seleccionar `SITE_ID`, `VISIT_NO`, `ANALYTE`, `RESULT`.
4. Usar `pivot_wider()` para crear columnas PTL, NTL, CHLA.
5. Renombrar al esquema final.

```{r}
# Tu codigo aqii

dplyr::glimpse(nla_2017)
```

Verificar si hay analitos repetidos por sitio-visita:

```{r}
chem_2017 |>
	dplyr::filter(SAM_CODE == "REGULAR") |>
	dplyr::filter(ANALYTE %in% c("PTL", "NTL", "CHLA")) |>
	dplyr::count(SITE_ID, VISIT_NO, ANALYTE) |>
	dplyr::filter(n > 1)
```

## 7. Armonizar 2022

2022 se parece a 2012 para los analitos finales: usa columnas `*_RESULT`.

### Tu tarea

1. Filtrar `SAM_CODE == "REGULAR"`.
2. Crear `year`, `site`, `visit`, `tp`, `tn`, `chla` desde:
	 - `PTL_RESULT`, `NTL_RESULT`, `CHLA_RESULT`

```{r}

# Tu codigo aqui.
dplyr::glimpse(nla_2022)
```

Chequeo:

```{r}
nla_2022 |>
	dplyr::count(site, visit) |>
	dplyr::filter(n > 1)
```

## 8. Combinar los cuatro anos

### Tu tarea

1. Apilar las cuatro tablas con `bind_rows()`.
2. Ordenar por `year`, `site`, `visit`.
3. Verificar que las columnas finales sean exactamente 6.

```{r}

# Tu codigo aqui

nla_chem_all
```

```{r}
names(nla_chem_all)
dplyr::glimpse(nla_chem_all)
```

## 9. EDA de la tabla final

### 9.1 Cuantas filas hay por ano?

```{r}
# Tu codigo aqui
```

### 9.2 Faltantes por ano

```{r}
# Tu codigo aqui
```

### 9.3 Distribuciones por ano

#### Pasos: Crear un histograma para TP
- Usa `ggplot()` para inicializar el gráfico.
- Define los datos y las estéticas: `aes(x = tp)`.
- Agrega un histograma con `geom_histogram()`.
- Ajusta el número de bins y los colores.
- Usa `facet_wrap()` para dividir por año.
- Aplica una escala logarítmica con `scale_x_continuous(trans = "log10")`.
- Usa colores diferentes para nutrientes diferentes

```{r}
# TP
# tu codigo aqui
```

```{r}
# TN
# tu codigo aqui
```

```{r}
# ChlA
# tu codigo aqui
```

### 9.4 Relacion TP-CHLA

#### Paso 1: Crear un gráfico de dispersión
- Usa `ggplot()` para inicializar el gráfico.
- Define los datos y las estéticas: `aes(x = tp, y = chla, color = factor(year))`.
- Agrega puntos con `geom_point()`.
- Ajusta la transparencia (`alpha`) y el tamaño (`size`).
- Aplica escalas logarítmicas a ambos ejes con `scale_x_continuous()` y `scale_y_continuous()`.
- Agrega etiquetas y un título con `labs()`.

```{r}
# TP ~ ChlA
# tu codigo aqui
```

## 10. Tarea

1. Crear `tp_tn_ratio = tp / tn` y comparar por ano.
2. Quedarte solo con filas completas (`tp`, `tn`, `chla`) y reportar cuantas se pierden por ano.
3. Guardar el resultado final.

```{r}
readr::write_csv(nla_chem_all, "students/nla_chemistry_2007_2012_2017_2022_long.csv")
```
